臺灣高雄地方法院民事裁定　　　　　　　 110年度司字第32號
聲　請　人　中海運輸股份有限公司

法定代理人　丁添明　
上列聲請人聲請更換檢查人等事件，本院裁定如下：
    主  文
聲請駁回。
聲請程序費用新臺幣壹仟元由聲請人負擔。
    理  由
一、聲請意旨略以：張森陽會計師前經本院選任為聲請人公司之
    檢查人，嗣張森陽會計師於民國110 年7 月2 日致電請求聲
    請人公司提供資料供檢查，然已逾商業會計法第38條保存年
    限之資料，應非屬檢查範圍，故本件檢查內容應予限縮；再
    者，本件檢查人最初係於105 年間依公司股東夏錫中、夏錫
    平之聲請而指派，故基於不溯及既往原則，檢查人對於105
    年之後公司財務狀況自無檢查權限，而股東夏錫中、夏錫平
    歷年本得自由參加股東會、對相關會計表冊提出意見、閱覽
    公司會計簿冊，故其任意聲請選任檢查人，明顯浪費司法、
    公司資源及對公司財務造成負擔。此外，聲請人為受檢查對
    象，亦有可能因檢查而妨害聲請人公司或其他股東權益，故
    聲請人自得以自己名義聲請解任及重新選派檢查人之權利等
    語。並聲明: ⒈張森陽會計師派任聲請人公司之檢查人職務
    應予解任；⒉本件會計檢查之業務帳目及財產情形應予限縮
    。
二、經查:
㈠、關於聲請解任檢查人部分:
    按繼續1 年以上，持有已發行股份總數3 ％以上之股東，得
    聲請法院選派檢查人，檢查公司業務帳目及財產情形，107
    年11月1 日修正施行前公司法第245 條第1 項定有明文。本
    條項之立法意旨，乃因股份有限公司之股東無監察權可資行
    使，為保障股東資訊權，健全公司治理，並彌補監察人、獨
    立董事等內部監督之不足，故設有股東聲請選派檢查人之規
    範；惟為避免股東濫用此一權利，公司法亦設有相當之要件
    限制。申言之，股東資訊權之保障，即透過聲請法院選派檢
    查人權限而落實，該聲請權限應屬股東享有；另公司法第24
    5 條第1 項固僅規範檢查人之聲請選派權，惟檢查人進行公
    司業務等檢查時，倘有難於勝任或其他特別情事發生、或原
    聲請人或繼受股權之人認已無再行檢查必要，本諸檢查人係
    為踐行股東資訊權而設之法理，解釋上應賦予原聲請股東或
    繼受股權之人聲請法院解任檢查人之權限，茲即非訟事件法
    第175 條聲請解任公司檢查人之程序規範所由設。查，本院
    前依聲請人公司之股東夏錫中、夏錫平等2 人聲請，於106
    年9 月28日以106 年度聲更一字第1 號裁定選派方怡璇會計
    師為檢查人，檢查相對人公司之業務帳目及財產情形，惟因
    方怡璇會計師以遭該公司拒絕提供資料為由而迄未執行檢查
    業務，本院遂再依夏錫中、夏錫平聲請，於108 年12月17日
    以108 年度聲字第83號裁定解任方怡璇會計師之檢查人職務
    ，同時另選派張森陽會計師為相對人公司業務帳目及財產情
    形之檢查人確定等情，業據本院依職權調取上開各卷宗核閱
    無誤。基此，本件聲請人既非本件原聲請股東或繼受股權之
    人，而屬本件受檢查對象，揆諸上開說明，自應認其欠缺請
    求解任檢查人之聲請權限，故此部分聲請，已非適法。
㈡、關於限縮檢查範圍部分：
    次按股份有限公司少數股東依公司法第245 條第1 項之規定
    ，得聲請法院選派之檢查人，該條項就檢查人執行職務之項
    目，係抽象規定為「公司業務帳目及財產情形」，自包括會
    計表冊之編造是否確當、金錢之數額有無出入、款項之交付
    是否為法律或章程所許等等；其與公司法就第146 條第2 項
    、第184 條第2 項、第285 條及第352 條第2 項所定之檢查
    人，已於條文中具體明確規範該等檢查人之職務內容有所不
    同，應係考量公司法第245 條第1 項所選任之檢查人，其職
    務內容應依少數股東聲請選任檢查人之個案事由與選任權限
    而有不同，故客觀上認為合理而有必要之範圍內，均得由檢
    查人就公司業務帳目及財產情形執行檢查，並請求交付相關
    簿冊，使檢查人得依實際檢查時之必要，本諸專業之確信行
    使職權。且檢查人職權之行使既均須在法院之監督下，自行
    裁量為之，故其職權自毋須如公司法第146 條第2 項、第18
    4 條第2 項、第285 條及第352 條第2 項規定之檢查人般須
    受限於具體明確之職務範圍內。本件聲請意旨固謂: 檢查人
    不得針對已逾商業會計法第38條保存年限及受選任前之相關
    會計簿冊資料進行檢查云云，然商業會計法第38條僅係針對
    公司保存相關會計簿冊所為行政上管理措施，本非針對檢查
    人執行職務範圍之限制；又基於落實股東資訊權之檢查人制
    度，針對公司業務帳目及財產情形執行為檢查客體，倘檢查
    人於執行檢查職務時，認為客觀上合理而有必要，即得就各
    項會計表冊進行檢查，不限於該等會計表冊是否為選任檢查
    人後所製作。職是，聲請人公司執以上開事由而拒絕提供相
    關資料，自屬無稽，並非可採。此外，「對於檢查人之檢查
    有規避、妨礙或拒絕行為者，…，處新臺幣二萬元以上十萬
    元以下罰鍰。再次規避、妨礙、拒絕…者，並按次處罰。」
    ，公司法第245 條第3 項定有明文，倘聲請人公司猶執上開
    情詞而藉詞規避、妨礙或拒絕檢查，自應認顯已構成上開裁
    罰事由，併予敘明。
三、從而，本件聲請顯非適法，且為無理由，應予駁回。爰依非
    訟事件法第36條第1 項、第21條，裁定如主文。
中    華    民    國  110     年    9     月    24    日
                  民事第四庭法  官  鄭子文
以上正本係照原本作成。
如不服本裁定，須於裁定送達後10日內向本院提出抗告狀，並繳
納裁判費新台幣1,000元。
中    華    民    國   110    年    9     月    24    日
                            書記官  賴怡靜